【裁判字號】    94,財管,95
【裁判日期】    950330
【裁判案由】    指定遺產管理人
【裁判全文】
臺灣高雄地方法院民事裁定  94年度財管字第95號
聲  請  人  甲○○
上聲請人為被繼承人乙○○聲請指定遺產管理人事件，本院裁定
如下：
    主      文
選任財政部國有財產局台灣南區辦事處為被繼承人乙○○（男性
，43年6 月18日生，身分證統一編號：Ｚ000000000號）之遺產管
理人。
程序費用由被繼承人乙○○之遺產負擔。
    理      由
一、按繼承開始時，繼承人之有無不明者，由親屬會議於一個月
    內選定遺產管理人，並將繼承開始及選定遺產管理人之事由
    ，向法院報明；無親屬會議或親屬會議未於前條所定期限內
    選定遺產管理人者，利害關係人或檢察官，得聲請法院選任
    遺產管理人，並由法院依前項規定為公示催告，民法第1177
    條、第1178條第2項分別定有明文。
二、本件聲請意旨略以：緣聲請人甲○○因信用不佳，前曾於民
    國92年間借用被繼承人乙○○（男性，43年6 月18日生，身
    分證統一編號：Ｚ000000000號，生前住高雄縣杉林鄉○○路
    95號）之名義，購買座落高雄縣鳳山市○○段0000-0000 建
    號之土地及其上門牌為高雄縣鳳山市○○○路262 巷2 號之
    房屋（下稱系爭房地），並將系爭房地登記於被繼承人乙○
    ○明下。緣系爭房地乃第三人楊峰明於法院強制執行程序所
    得之法拍房地，由聲請人出面以乙○○名義再向楊峰明購買
    ，聲請人並將系爭房地之價金交給楊峰明及他的代書許淑惠
    ，且購買系爭房地時另有以乙○○之名義向臺灣銀行貸款，
    然系爭房地之貸款均由聲請人繳納，乙○○名下用以繳納該
    貸款之帳戶存摺亦均由聲請人保管及運用，系爭房地現亦由
    聲請人及家人設籍居住，所以系爭房地實係聲請人所有，聲
    請人原擬向被繼承人乙○○請求返還房屋，然因被繼承人乙
    ○○於94年6 月20日死亡，乙○○之遺產繼承人均已拋棄繼
    承，也未於一個月內召開親屬會議指定遺產管理人，聲請人
    為取回房屋，爰聲請鈞院選任適當之人為乙○○之遺產管理
    人等語。
三、經查，聲請人主張上揭事實，業據其提出收據影本2 份、建
    物所有權狀影本、土地所有權狀影本、各項地政稅費明細單
    、存摺影本、戶籍謄本各1 份為證，堪信聲請人已釋明乙○
    ○名下遺有系爭房地，聲請人實際設籍於系爭房屋，有繳納
    相關費用，是以有請求乙○○返還房屋之利害關係存在。再
    經本院依職權調閱本院94年度繼字第1614號拋棄繼承卷審核
    結果，被繼承人乙○○於94年6 月20日死亡，其生前並無配
    偶、子女，其父母早已死亡，其兄弟姊妹鍾秋英、鍾永安、
    鍾秋玉、鍾雨樵、鍾秋松共五人均已拋棄繼承，其祖父母亦
    已過世，堪認乙○○之繼承人確屬不明狀態，亦未經親屬會
    議於被繼承人繼承開始一個月內選定遺產管理人，聲請人為
    本件利害關係人，可聲請法院選任遺產管理人甚明，從而聲
    請人聲請選任遺產管理人依法即屬正當，應予准許。
四、本院審酌：
  (一)被繼承人乙○○之繼承人即其兄弟姊妹鍾秋英、鍾永安、鍾
    秋玉、鍾雨樵、鍾秋松等人均已拋棄繼承，本無義務就乙○
    ○之遺產再為管理，自更遑論指定其等中之一人為遺產管理
    人時，其等能順利進行本件被繼承人遺產之管理，而其等既
    已行使法律所賦予之拋棄繼承權，並可知均不願擔任遺產管
    理人，顯已不願再與乙○○之遺產有何糾葛，不能僅因其等
    係乙○○之親屬，即認其等有擔任乙○○遺產管理人之義務
    。
  (二)擔任遺產管理人須熟悉相關法律程序，否則尚有稅捐相關法
    令之罰責，又本件聲請人主張系爭房地為其所有而要求返還
    ，未來尚難避免有提起相關訴訟之可能，另被繼承人乙○○
    名下除系爭房地外，尚有汽車7 輛，有卷附稅務電子閘門財
    產所得調件明細表1 份可憑，相關汽車之管理、保存、變賣
    均有一定之程序，此均非一般親屬或其中受有高等教育之知
    識份子卻不具遺產管理相關知識之人必然可勝任，如強令無
    管理意願之被繼承人親屬擔任遺產管理人，不僅陷該任遺產
    管理之人稍有不慎即涉罰責，並徒惹民怨，是本院認前開拋
    棄繼承人均不適宜擔任本件遺產管理人。
  (三)而依民法第1185條之規定，無人繼承之遺產，於清償債權、
    交付遺贈物後，如有賸餘歸屬國庫，從而無人繼承之遺產若
    有賸餘，終歸國家所取得，凡此均由管理國有財產之機關處
    理無訛，惟如非經遺產管理程序即由遺產管理人完成清償債
    權並交付遺贈物等清算程序前，實無從知悉該遺產是否有賸
    餘，苟以繼承人均拋棄繼承推論該遺產無賸餘，不免擅斷，
    再參以無人繼承之遺產如有賸餘即歸國庫，而由職司國有財
    產管理之機關管理，如無賸餘則職司國有財產管理之機關即
    不願管理，兩相對照，顯與國家機關具有公益性質甚不相符
    。又職司國有財產管理之機關代為管理無人繼承之遺產所為
    支出雖係由納稅義務人共同承擔，惟國有財產管理之機關既
    有取自無人繼承，且無負債之遺產，又係國家機關，衡諸社
    會保險之概念，該支出實與社會公平正義無違，且本件被繼
    承人乙○○遺有系爭不動產，本件聲請人之請求返還訴訟又
    非定然勝訴，乙○○另有汽車7 輛均可供拍賣償債，擔任其
    遺產管理人所墊付之管理費用及報酬，於遺產處分時仍可優
    先分配歸墊。
  (四)況國有財產管理之機關就遺產管理之相關法律程序亦相當熟
    悉，若擔任遺產管理人，不僅不致對其造成過重之負擔，且
    可使被繼承人乙○○之遺產儘速分配確定，故不論遺產有無
    賸餘，均與已拋棄繼承之人無涉，是職司國有財產管理之機
    關擔任該等遺產之遺產管理之人自屬適宜，而不應將此責任
    推由已與遺產無涉之拋棄繼承人負擔。
  (五)綜上，本院認被繼承人乙○○之遺產既係在高雄縣境內，自
    宜指定財政部國有財產局台灣南區辦事處為被繼承人乙○○
    之遺產管理人。
五、依非訟事件法第157條前段，裁定如主文。
中    華    民    國    95    年    3     月    30    日
                  家事法庭    法  官  黃苙荌
上為正本係照原本作成。
如對本裁定抗告須於裁定送達後10日內向本院提出抗告狀。
中    華    民    國    95    年    3     月    30    日
                              書記官  周美


司法院資訊處製作；財團法人民間司法改革基金會備份。
